【裁判字號】    97,消債更,567
【裁判日期】    980410
【裁判案由】    聲請更生程序
【裁判全文】
臺灣高雄地方法院民事裁定          97年度消債更字第567號
聲  請  人  甲○○
上列當事人聲請消費者債務清理事件聲請更生，本院裁定如下：
    主  文
聲請駁回。
聲請費用由聲請人負擔。
    理  由
一、聲請意旨略以：聲請人有不能清償債務情事，於民國95年5
    月間已提出債權人清冊，以書面向全體無擔保債權銀行請求
    共同協商債務清償方案，約定聲請人應自95年7 月起，分12
    0 期，利率0 ％，於每月10日繳納新臺幣（下同）29,427元
    。惟月付金將近聲請人參與協商時每月薪資所得的2/3 ，尚
    須支出每月房租1 萬元、全家生活費及扶養配偶、2 尚就學
    兒子，又因所從事業務工作不穩定，其配偶兼做傳銷，收入
    更有限。96年聲請人之父生病，聲請人時須請假照顧，同年
    10月25日其父往生，聲請人因而罹患憂鬱症，需服藥入睡。
    聲請人每月薪資所得僅新臺幣（下同）44,046元【聲請前2
    年即95年1 月至96年12月收入1,057,106 /24 ＝44,046元】
    ，如扣除上開每月應償還金額，剩餘薪資已不足支應個人生
    活基本開銷、房租及扶養親屬所需費用73,267元，聲請人仍
    利用假日打公開車賺外快以貼補家用，勉為繳納20期協商款
    ，然實已無力負荷，故聲請人自97年1 月起再難履行協商內
    容，實有不可歸責於己，致履行協商顯有重大困難之情事存
    在，而聲請人聲請時（97年6 月6 日）工作收入比往年更差
    ，已無力償還高額債務，且聲請人無擔保或無優先權之債務
    總額未逾1,200 萬元，復未經法院裁定開始清算程序或宣告
    破產，爰依法聲請更生等語。
二、按「債務人與金融機構協商成立者，不得聲請更生或清算，
    但因不可歸責於己之事由，致履行顯有重大困難者，不在此
    限... 本條例施行前，債務人依金融主管機關協調成立之中
    華民國銀行公會會員辦理消費金融案件無擔保債務協商機制
    與金融機構成立之協商，準用前項之規定」，消費者債務清
    理條例第151 條第5 項、第6 項分別定有明文，而消費者債
    務清理條例之立法目的，依其立法理由乃認陷於經濟上困境
    之消費者若任其於惡性循環之債務窘境中自生自滅，其將衍
    生嚴重之社會問題，致難以維持安定之社會經濟秩序，故有
    予之分別情形依更生或清算之程序清理其債務之必要，藉以
    妥適調整其與各相關債權人等間之權利義務關係，以謀求消
    費者經濟生活之更生機會，從而健全社會經濟發展，惟私法
    上之債之關係，係以當事人間之信賴關係為基礎，為社會經
    濟組織之重要支柱，故當事人於以法律行為追求自己之利益
    之際，亦應顧及對方之利益，並考量債權債務在社會上之作
    用，本於誠實及信用之原則，行使其債權及履行其債務，故
    消費者如已與金融機構協商成立，或於本條例施行前已依金
    融主管機關協調成立之中華民國銀行公會會員辦理消費金融
    案件無擔保債務協商機制與金融機構成立協商，因此係經當
    事人行使程序選擇權所為之債務清理契約，債務人理應受該
    成立之協議所拘束，如無特殊情事，其原即應依此協商結果
    而為誠信履行，惟因慮及有些協商於成立之時，或僅考量債
    權數額之清償而未慮及債務人之經濟能力，或債務人於嗣後
    因經濟情況變更（如清償期間收入或收益不如預期）而致依
    約履行將使其陷於經濟上之困境甚或履行不能，故上開條例
    於此即另開「因不可歸責於己之事由，致履行顯有重大困難
    者」之履行例外以助債務人之更生，則已成立協商者不能或
    不願依約履行而依例外條款復聲請更生或清算者，自應就其
    例外情形嚴予審核，於該當後始准之為其所負義務關係之調
    整，以避免其任意毀諾、濫用債務清理程序而藉此善意之立
    法惡意圖謀減免債務，致使該程序陷於道德之危險，並因此
    使社會之信用緊縮而造成經濟之動盪。又按債務人不能清償
    債務或有不能清償之虞者，得依本條例所定更生程序，清理
    其債務；債務人對於金融機構因消費借貸、自用住宅借款、
    信用卡或現金卡契約而負債務，在聲請更生或清算前，應提
    出債權人清冊，以書面向最大債權金融機構請求協商債務清
    償方案並表明共同協商之意旨；債務人與金融機構協商成立
    者，不得聲請更生或清算，但因不可歸責於己之事由，致履
    行顯有重大困難者，不在此限；本條例施行前，債務人依金
    融主管機關協調成立之中華民國銀行公會會員辦理消費金融
    案件無擔保債務協商機制與金融機構成立之協商，準用前項
    之規定，消費者債務清理條例第3 條、第151 條第1 項、第
    5 項、第6 項分別定有明文，則聲請依該條例所定更生程序
    清理債務，自以不能清償債務或有不能清償之虞為前提，如
    無不能清償債務之情形，亦無不能清償之虞，即使前曾與債
    權金融機構請求協商債務清償方案，並協商成立，而後因故
    未能履行原協商條件，因其尚有清償債務之能力，仍不得聲
    請更生清理。
三、聲請人固以前揭情詞置辯，主張其自97年1 月起再難履行協
    商內容，實有不可歸責於己，致履行協商顯有困難之情事存
    在云云。查：
  (1)本件聲請人於債清條例施行前之95年6 月18日業依「中華民
    國銀行公會會員辦理消費金融案件無擔保債務協商機制」而
    與最大債權金融機構達成債務清償方案之協商，約定聲請人
    應自95年7 月起分120 期，年利率0 ％，於每月10日以29,4
    27元依各債權銀行債權金額比例清償各項債務至全部清償為
    止，而聲請人於協商成立後，業於97年1 月未依該協議繼續
    履行分期償還乙節，此有協議書、無擔保債務還款計劃、代
    收業務繳款專用單、財團法人金融聯合徵信中心當事人查詢
    個人資料（信用報告）回覆書、債權人中國信託商業銀行民
    事陳報狀暨債務協商繳款分配記錄查詢等件在卷（見本院卷
    第60、61至63、81至87、9 至21、145 至147 頁）可稽。
  (2)聲請人雖主張其自95年1 月1 日至聲請時97年6 月9 日分別
    任職於京城旅行社有限公司、金鶴旅行社股份有限公司、東
    南旅行社股份有限公司、福客旅行社股份有限公司、錫安國
    際旅行社股份有限公司高雄分公司，並於假日開計程車賺外
    快貼補家用，95、96年2 年期間收入合計1,057,106 元（聲
    請人誤計為1,089,864 元），平均月收入44,046元，並提出
    財產及收入狀況說明書、95、96年度綜合所得稅各類所得資
    料清單、96年度綜合所得稅電子結算網路申報收執聯、96年
    度各類所得扣繳暨免扣繳憑單、營業人銷貨退回進貨退出或
    折讓證明單（見本院卷第22、24、93、94、95頁）為證；又
    主張其聲請時（97年6 月9 日）工作收入比往年更差，並提
    出其玉山銀行及上海商業儲蓄銀行存摺內頁影本97年1 ～6
    月薪資轉帳記錄（平均每月收入減少為30,083元，即97年1
    月18,243元、2 月28,303元（薪資18,303＋年終10,000）、
    3 月22,226元（8,225 ＋14,001＝22,226）、4 月36,705元
    、5 月37,438元、6 月37,538元）為憑（見本院卷第38至41
    、96至102 頁）。依聲請人提出之95年度綜合所得稅各類所
    得資料清單及96年度綜合所得稅電子結算網路申報收執聯所
    載，聲請人95、96年度於各旅行社公司任職之薪資及開計程
    車之營利等所得，95年度為558,022 元（平均每月46,501.8
    元），加計96年度之499,084 元（平均每月41,590元），總
    和固為其所主張之1,057,106 元，月平均所得為44,046元【
    1,057,106 元/24 月＝44,046，元以下四捨五入】，相較於
    其所提上開97年度之薪資1 至6 月平均所得30,083元，即其
    協商成立時（95年6 月，平均月收入46,502元）至最後1 次
    繳納協商款時（96年12月，平均月收入41,590元），乃至毀
    諾後之期間（97年1 至6 月，平均月收入30,083元），薪資
    收入固有漸減少，惟依聲請人財產及收入狀況說明書所載
    ，其95、96年度均有來源為大順汽車行之營利所得各5,990
    元，應為其上開所提於假日開計程車營利所得之申報額，此
    部分所得於97年度並未提出，且相較於其自陳其每月支出計
    程車靠行費及計程車保險費已達約3,682 元，此部分開計程
    車營利所得似有偏低之疑；另聲請人於97年度是否有如96
    年度為一般經紀人因執行業務所得166,136 元，以及於美商
    大溪地諾麗國際行銷股份有限公司台灣分公司之其他所得12
    ,977 元 ，均未見其說明；又其提出之上開存摺內頁有關
    96年度薪資轉帳紀錄其薪資所得160,688 元（96年4 月至12
    月薪資轉帳記錄：17,608＋18,448＋18,554＋17,698＋18,1
    88＋17,233＋17,503＋17,523＋17,933＝160,688 元）僅為
    其申報該年度薪資所得307,981 元（106,981 ＋201,000 ＝
    307,981） 之一部分，尚非屬其全年度薪資所得；又依聲
    請人所提出勞工保險被保險人投保資料表及中央健康保險局
    保險對象投保歷史列印（本院卷88至91頁）所載，自96年3
    月2 日起迄查詢時（97年6 月18日）聲請人確任職於福客旅
    行社股份有限公司（至97年2 月15日）、錫安國際旅行社股
    份有限公司高雄分公司（97年2 月18日起迄今），其投保新
    資金額分別為20,100元，以及40,100元，均較上開96年度綜
    合所得稅電子結算網路申報收執聯，以及存摺內頁薪資轉帳
    記錄等所載者為高，而健保之薪資投保等級因未涉及日後可
    得請領保險金之問題，卻得因之支出較高之保費，故鮮有人
    會故意低薪高報，投保較高之薪資等級，應較為可採。綜上
    各點，足見聲請人並未完全辦理所得申報，且聲請人上開於
    財產狀況說明書之95、96年之所得說明尚不無可議，自難完
    全以上開所得申報資料、存摺內頁薪資轉帳記錄為認定聲請
    人收入之依據，是聲請人97年2 月份（2 月18日起）迄今任
    職於旅行社公司之實際薪資收入應以該投保薪資40,100元為
    計算基準較符實情，依此自95年度月平均收入46,502元，96
    年度月平均收入41,590元，至97年度2 月以後迄今每月40,1
    00元，其收入固有減少，惟每月所得仍在4 萬元以上，且97
    年度尚未包括聲請人開計程車之營利所得及為一般經紀人之
    執行業務（傳銷）所得。
  (3)再者，聲請人聲請時（97年6 月6 日）主張其每月須支出租
    賃房屋租金10,000元，及依據行政院經濟部主計處調查台灣
    地區家庭平均每人月消費支出高雄市95年度為18,319元之標
    準，計算其一家包括其配偶、二成年子等共4 人之生活消費
    支出73,276元，每月生活必要支出共83,276元；嗣於97年6
    月23日民事補正暨釋明狀補正其每月家庭生活必要支出之項
    目其中房租部分繳至96年7 月，自96年8 月起改每月繳納房
    貸約17,000元、水電瓦斯費3,100 元、管理費1,500 元、電
    話費3,500 元、計程車靠行暨保險費3,682 元，以及其2 子
    每月生活費32,000元、其2 子就學租屋4,833 元，加上未修
    正之其個人及配偶之每月消費支出各18,319元等全家日常生
    活必要支出費用約共102,253 元，並提出台灣地區家庭收支
    調查平均每人消費支出、配偶林宜蓁不能維持生活而無謀生
    能力之說明、計程車行車執照、郭人豪存摺內頁房屋貸款繳
    費證明、房屋租賃契約書、存款明細、郵政國內匯款執據、
    有線電視繳費證明、電費通知及收據、石油氣費扣抵聯、水
    費通知及收據、垃圾費代收單、管理費用明細、使用牌照稅
    繳款書、地價稅暨房屋稅繳款書、電信費用帳單暨繳費通知
    、亞太固網寬頻股份有限公司違約金繳款單等件為證（本院
    卷第46至47、112-1 至112-7 、120-1 、121 至125 、135
    至140 、133 證物袋等頁），惟聲請人並未提出全部基本生
    活開銷憑證，尚難遽認其主張為真，何況消費者債務清理條
    例之立法目的，乃為期能迅速清理消費者之債務，保障其生
    存權，並兼顧債權人之利益，而達維持經濟秩序及安定社會
    之效，而非在使債務人恣意消費所造成之債務，轉嫁予債權
    人負擔。為避免債務人與債權人達成清償協議後，仍為鉅額
    消費或作奢侈性、浪費性之商品或服務消費，而濫用更生或
    清算程序以規避其應負擔之償還責任，法院於審查聲請人每
    月必要生活支出時，自應以能維持個人人格生存之必要費用
    為限。本院考量生活費用支出單據之收集本屬不易，且參酌
    聲請人居住於高雄市，依內政部於96年9 月6 日以台內社字
    第0960139439號公告之97年度高雄市低收入戶最低生活費，
    每人每月10,991元，係按照政府公布最近1 年平均每人消費
    支出（包含食品費、衣著鞋襪費、房租水電費、家居管理費
    、醫療保健費、交通通訊費、娛樂教育費及雜項支出）60％
    訂定，已足以維持個人人格生存，認聲請人個人之每月必要
    生活費用（包含食、衣、住、行、強制性保險等）應以上開
    數額計算，始符公允；從而，計算聲請人個人每月支出之基
    本生活費用即應以上開之10,991元為宜。而聲請人先於聲請
    時即97年6 月稱其當時每月仍須支出房租，嗣補正為租屋至
    96年7 月止每月須支出房租達10,000元，前後主張不一，時
    間差距長達1 年，且系爭租賃房屋非僅供聲請人個人居住使
    用，尚包括依法與聲請人互負扶養義務之配偶及同財共居之
    已成年2 子共同居住，此觀之聲請人提出之戶籍謄本自明，
    而系爭租約未載明租賃物地址及租金，租期僅至95年11月30
    日，期間並未連續且有所重複，縱租屋至96年7 月亦屬毀諾
    前之事由，非屬毀諾之成因，又聲請人亦未能提出實際提款
    或匯款支付租金之資料供參，是否確由聲請人支出實非無疑
    ，而聲請人之配偶95年度每月收入平均約22,196元（見本院
    卷第106 頁其95年度綜合所得稅各類所得資料清單），現依
    聲請人所自承亦非無收入，又其二子亦有工作收入，目前均
    非無經濟能力之人，不僅未共同負擔，反而由聲請人獨自負
    擔包括聲請人之配偶、已成年2 子所需上開房租水電瓦斯等
    全部之家庭生活費用，自難認聲請人主張其每月需支出之房
    租水電瓦斯等全部家庭費用均為其個人每月生活必要支出之
    一部分，而前開每人每月最低生活費10,991元，已涵括所有
    必要生活之支出，並含房租支出，且聲請人已負鉅額債務而
    謂不能清償，其自須以較低之標準生活而節忖開銷用以償債
    始符誠信，自不得以無負債人員之一般生活標準以上而同為
    要求計算生活費，是以聲請人所陳上開必要生活費用及房租
    費用尚屬過高，無足採憑。
  (4)另聲請人主張其自96年8 月起每月需繳納由聲請人之父生前
    以聲請人之子郭人豪名義購買供其全家現居住使用之戶謄住
    址不動產之房貸約17,000元（依聲請人自承系爭房貸400 萬
    元，分30年攤還），並提出郭人豪台灣土地銀行存款存簿內
    頁繳款紀錄等件為證。觀之卷附聲請人所提出上揭存摺內頁
    有96年11月26匯款入戶為聲請人90,000元之記錄，固可認定
    該等不動產房貸有由聲請人繳納之事實，然該建物既係登記
    於聲請人之子郭人豪之名下，且聲請人自承該不動產非由聲
    請人所購置，縱聲請人有清償貸款之實，該房屋既非聲請人
    所有之資產，若認聲請人得將該屋之房貸列為其個人之必要
    性支出，不啻增加聲請人親屬之資產，而減弱聲請人之償債
    能力，對聲請人之債權人顯失公平，故此部分亦不得列入必
    要支出範圍；另若認定聲請人所自承其依其父意以其父生前
    變賣旗津中洲老家所得作為貼補醫療及生活開支之50萬元中
    的一部分35萬元為自備款購得上開戶謄住址不動產，並以登
    記為聲請人之子郭人豪名下之上開不動產設定抵押貸款400
    萬元，由聲請人每月繳納房貸約17,000元等情（見本院卷第
    112-3 至112-4 頁）為聲請人為實際上購買系爭不動產之人
    ，則其每月繳納房貸，卻將房屋登記於他人名下，使房屋登
    記名義人即其子保有系爭不動產，無異係將財產出脫予家屬
    ，將債務統歸於己身，嗣後再以更生為手段圖謀債務折扣清
    償之利益，亦難符事理之平。如此，聲請人以每月尚須支出
    房貸為由，主張有難以履行協商條件之情，亦不足採。
  (5)又聲請人陳稱須扶養配偶林宜蓁、長子郭人豪、次子郭仁傑
    ，固提出戶籍謄本、學生證、家族系統表、就學貸款申請暨
    撥款通知書、林宜蓁不能維持生活而謀生能力之說明等件為
    憑（見本院卷第35至36、37、103 、114 至120 、121-1 至
    121-7 頁）。惟按，夫妻及直系血親間固然互負扶養義務，
    然配偶及直系血親卑親屬受扶養之權利以不能維持生活而無
    謀生能力為限，民法第1117條第1 項定有明文。查聲請人之
    長子郭人豪為73年生、次子郭仁傑為74年生，現均已成年，
    即使仍在就學中，應有能力打工賺取自己之生活費用，此聲
    請人亦自承其二子都利用寒暑假打工兼職，而依聲請人所提
    出其等之財政部高雄市國稅局95、96年度綜合所得稅各類所
    得及財產歸屬資料清單所載，亦有所得，郭人豪名下並有上
    開戶謄住址房地不動產共2 筆，價值144 萬3,583 元，且依
    聲請人提出郭人豪、郭仁傑之就學貸款資料及學生證，顯示
    郭人豪、郭仁傑預定於96年6 月、97年9 月畢業，迄今應均
    已大學畢業，郭人豪於96年就讀碩士班，亦應將於98年6 月
    畢業，則其畢業後應自行求取正職而有謀生能力，是聲請人
    所育之二子既均已為成年且具謀生能力，其對之依法自已無
    扶養之義務，且更得請求其等為扶養；另在聲請人所自承聲
    請人之父因罹患肺結核病發（95年）至96年10月死亡期間生
    活起居全仰賴聲請人之配偶林宜蓁專職照顧之情形下，林宜
    蓁95年度仍有年所得266,358 元，每月收入平均約22,196元
    （見本院卷第106 頁其95年度綜合所得稅各類所得資料清單
    ），依96年度綜合所得稅各類所得資料清單所示雖無甚所得
    ，然稅捐單位之所得資料僅係於納稅義務人為所得申報或扣
    繳單位為所得扣繳時始會有之，其清單所列無所得者，實際
    上並非即為無其它所得、收入，此觀之聲請人所提出其96年
    度綜合所得稅電子結算網路申報所示有1 筆林宜蓁為一般經
    紀人之執行業務所得2,114 元自明，而聲請人亦自承其配偶
    林宜蓁前雖在家照顧聲請人之父，尚利用時間從事傳銷工作
    來貼補家用，今（97）年在其姊妹豆花店打工時薪計算每月
    收入有6 、7,000 元等情，此外是否已無傳銷部分之收入亦
    未經聲請人陳明，綜上尚不足認其已達不能維持生活之程度
    。準此，聲請人配偶及其二子均無受聲請人扶養之權利，自
    難將渠等之生活費用列為聲請人每月必要支出項目。
  (6)職是，聲請人每月應支出之必要費用應僅為其個人生活必要
    費用為10,991元。則依聲請人有資料可查而現得期待之上開
    平均月收入40,100元，扣除協商款29,427元後，確實不足支
    付聲請人每月之必要支出，故聲請人主張其有毀諾不可歸責
    之原因，尚堪採信。惟以聲請人之收入扣除每月必要支出10
    ,991 元 ，其每月至少即應尚餘有29,109元可供清償，以此
    對照聲請人所負債務3,181,083 元，在目前一般銀行得予債
    務人零利率之優惠清償方案之情況下，聲請人約需9 年餘即
    可清償完畢，是聲請人客觀上並無不能清償債務之情形存在
    ，應可認定。又聲請人雖於本件聲請時（97年6 月9 日）即
    具狀陳明：其有不能清償債務之情事云云，然觀諸聲請人所
    提其96年度綜合所得稅電子結算網路申報所示該年度聲請人
    所支出非健保之保險費（見本院卷第27頁）即商業保險年繳
    保費達24,000元，則果聲請人係全無資力之人，何以在聲請
    人目前負債累累之情形下，仍願每年花費24,000元投保商業
    保險？足見聲請人在客觀上是否全無資力，更非無研求之餘
    地。
四、綜上，聲請人當初縱確因其父疾病醫療照護影響其家庭收入
    ，嗣其父往生之殯葬費用支出（聲請人主張其父96年10月25
    日往生因而95年4 月6 日診斷出罹患憂鬱症，需服藥入睡乙
    節，時間點錯置，尚無足採信，亦與其毀諾原因無涉，附此
    敘明。），且其收入減少不足支付協商金額而毀諾不可歸責
    ，然依其目前之收入情況顯亦無不能清償債務或有不能清償
    之虞，其聲請更生之條件自有不備，而應予裁定駁回。
五、依消費者債務清理條例第3 條、第8 條、第46條、第15條，
    民事訴訟法第78條，裁定如主文。
中    華    民    國    98    年    4     月    10    日
              民事庭    法  官   郭宜芳
上為正本係照原本作成。
如不服本裁定，應於裁定送達後10日內，以書狀向本院提出抗告
，並繳納抗告費新臺幣1,000 元。
中    華    民    國    98    年    4     月    10    日
                        書記官   王聖源


司法院資訊處製作；財團法人民間司法改革基金會備份。
